台灣高等法院民事判決　　　　　　　　　　　　　　　九十二年度上字第六五二號
　　上　訴　人　甲○○
　　訴訟代理人　莊國明律師
　　複 代理 人　劉懷先律師
　　上　訴　人　乙○○
右當事人間請求損害賠償事件，兩造對於中華民國九十二年五月三十日臺灣士林地方
法院九十二年度訴字第二八四號第一審判決各自提起上訴，本院於中華民國九十三年
三月十七日言詞辯論終結，判決如下：
    主      文
甲○○上訴駁回。
原判決關於命上訴人乙○○給付超過新台幣陸拾伍萬陸仟捌佰玖拾肆元部分，及該部
分假執行之宣告，暨命上訴人乙○○負擔訴訟費用之裁判均廢棄。
右開廢棄部分，上訴人甲○○在第一審之訴及假執行之聲請均駁回。
乙○○其餘上訴駁回。
第一審關於命乙○○負擔訴訟費用部分，及第二審訴訟費用關於乙○○上訴部分，由
上訴人乙○○負擔。第二審訴訟費用關於甲○○上訴部分，由上訴人甲○○負擔。
    事      實
甲、上訴人甲○○方面：
一、聲明
（一）上訴聲明：
  １、原判決不利於上訴人部分廢棄。
　２、右廢棄部分，對造應再給付上訴人新台幣（下同）一百五十六萬五千四百零三
      元及自本件起訴狀繕本送達對造翌日起至清償日止，按年息百分之五計算之利
      息。
（二）答辯聲明：上訴駁回。
二、陳述：除與原判決記載相同者，玆引用外，補稱略以：
（一）對造於民國九十年九月九日上午七時四十分許，駕駛車牌號碼Ｑ五－二一○八
      號自小客車行經肇事地點迴轉時，與上訴人騎乘之ＢＥＬ－五六三號重型機車
      前車頭撞擊，發生事故（下稱本件車禍），則本件車禍若如原法院所認定係上
      訴人跨越車道分隔線，迎面撞擊正在對向車道迴轉之對造車輛，則於兩車正面
      撞擊時，上訴人應朝前方飛彈跌落；然上訴人摔落之位置係於車道分隔線左方
      ，可見本件車禍係因對造突然從路邊駛出，將上訴人拖至逆向車道往斜邊飛出
      ，全係對造之過失造成本件車禍之發生，上訴人並無過失。再者臺灣士林地方
      法院檢察署及臺北市車輛行車事故鑑定委員會鑑定意見書皆認定對造於起步前
      未注意車前狀況，臨時未打方向燈起步，任何人均無法注意。對造嗣後更改陳
      稱其車於本件車禍當時已通過車道分隔線之中心，暫停該處欲倒車迴轉時，遭
      上訴人逆向快速超車而遭撞擊，顯與事實不符，上訴人確無逆向行駛之事實，
      而對造確有過失，原法院未審酌其他客觀事實，逕以散落物作為認定二車撞擊
      之點，其認事用法顯有違誤。
（二）就上訴人所受損害部分：
  １、醫療費用：
      上訴人共支出醫療費用四十八萬八百零七元（自付額十三萬一千一百四十五元
      及健保給付三十四萬九千六百六十二元，扣除上訴人因參加全民健康保險而獲
      得醫療保險給付，全民健康保險法之保險人中央健康保險局得代位上訴人向強
      制汽車責任保險之保險人請求之醫療給付二十萬元，上訴人得向對造請求之醫
      療費用應為二十八萬八百零七元，又扣除原審判決命對造應給付上訴人十九萬
      四千七百九十九元，對造尚應給付上訴人八萬六千零八元。而上訴人已領得之
      強制汽車責任保險金，依強制汽車責任保險給付條例第二條第一項及第四項之
      規定可知，每人每一事故傷害醫療給付總額，以二十萬元為限，此二十萬元包
      含受害人可領得之金額及全民健康保險之保險人依全民健康保險法第八十二條
      規定，向強制汽車責任保險之保險人代位請求之金額，上訴人就醫療費用之健
      保部分，業已扣除二十萬元，已如前述，則上訴人已領得之強制汽車責任保險
      金，自不得再行扣除。
  ２、交通費用：
      上訴人起訴請求之交通費用共二萬零八百元，扣除原審判決命對造應給付上訴
      人一萬四千五百六十元，對造尚應給付上訴人六千二百四十元。而目前並非所
      有計程車均有提供收據之服務，且上訴人因本件車禍至台北市立忠孝醫院就診
      五十二次，上訴人居住於台北縣汐止市○○路十二巷十九號四樓，而台北市立
      忠孝醫院位於台北市○○區○○路八十七號，則上訴人自有交通費用之支出，
      上開二地來回計程車費用約為四百元，亦屬適當。
  ３、看護費用：
    (1)上訴人因主治醫師自臺北市立忠孝醫院調派至行政院衛生署花蓮醫院（下稱花
      蓮醫院）任職，經告知上訴人需改至花蓮醫院進行後續手術，故上訴人於九十
      二年三月五日再度至花蓮醫院進行左側橈骨及髕骨內置物之拔除，至同年月八
      日始出院，手術後仍有腫痛之情況，上訴人有專人照料之必要，原審法院以臺
      北市立忠孝醫院之回函認定上訴人僅需專人照料一個月，顯係誤會。
    (2)依臺北市立忠孝醫院於九十三年一月二十九日之回函稱上訴人於下腿骨折手術
      後四個月仍再次住院拔除小腿骨螺釘，表示其骨折仍未癒合，所以半年內無法
      久站及負重工作等語，則上訴人於九十二年三月五日至八日於花蓮醫院進行拔
      除左側橈骨及髖骨內置物手術，術後六個月內需專人照顧，至少半年內無法久
      站及負重工作。花蓮醫院回函認定上訴人住院期間因手術術後照顧問題，須專
      人照顧，而出院後則可由家屬照顧，然上訴人亦得請求看護費用，自九十年九
      月九日起陸續手術四次，上訴人請求計算看護費用之日數不變，僅主張應以上
      訴人四次手術所需照顧日數計算之。
    (3)依臺北市立忠孝醫院回覆鈞院函稱上訴人須看護工之日數應為三次住院天數共
      三十二天，手術後六個月內需專人照顧，則上訴人於九十年九月九日、九十年
      十月十五日及九十一年三月二十四日三次手術後六個月內均須由專人照顧，可
      知，上訴人須專人照顧之日數為自九十年九月九日起至九十一年九月二十四日
      止，共計三百八十一日，則上訴人起訴請求以一百二十九日計算看護費用，自
      屬合理。則依臺北市立忠孝醫院一日看護費用為一千九百元，上訴人自九十年
      九月九日急診，至九十一年三月二十四日拔除鋼釘，共計一百二十九日；另上
      訴人於九十二年三月五日至八日住院手術，需專人照料一個月，共計三十日，
      總計一百五十九日，茲僅以上訴人起訴主張之一百二十九日計算，共計二十四
      萬五千一百元，扣除原審判決命對造應給付上訴人之三萬九千九百元，對造尚
      應給付二十萬五千二百元。
  ４、喪失勞動能力之損失：
    (1)原審法院以臺北市立忠孝醫院之回函稱上訴人係因手術後腫痛，半年之內不能
      久站及負重工作，認定為上訴人僅受有六個月勞動能力喪失之損失，然臺北市
      立忠孝醫院九十二年四月七日之驗傷診斷書，說明上訴人現仍有不適久站或負
      重工作之情形，且上訴人於九十二年三月五日於花蓮醫院進行左側橈骨及髕骨
      內置物之拔除，至同年月八日始出院，術後仍有腫痛之情況，依上揭意旨，上
      訴人有不能久站及負重工作之情況，原審法院何以不採，未說明理由，逕認定
      上訴人薪資損失僅六個月，其判決顯有不備理由之違法。
    (2)自九十年九月九日起至九十一年六月三十日止，共九點七個月；另上訴人於九
 　　 十二年三月五日至八日住院手術，半年之內仍不能久站及負重工作，共六個月
      ，總計十五點七個月。以上訴人起訴主張九點七個月計算、上訴人之固定薪資
      每月二萬一千五百元計算之，故上訴人可預期之薪資收入即上訴人所受勞動能
      力喪失之損害為二十萬八千五百五十元，扣除原審判決命對造應給付上訴人九
      萬零三元，對造尚應給付上訴人十一萬八千二百五十元。
　５、非財產上之損害賠償：
      上訴人因對造之過失，造成上訴人臉型受傷而變形、發音因嘴部咬合的後遺症
      而變差，並導致國際疾病診斷（ＩＣＤ）之中度憂鬱症等，已達無法恢復之程
      度，又對造至今仍堅持其無過失，拒絕與上訴人和解，上訴人精神上受有莫大
      之損害，原審未斟酌上訴人於九十二年三月五日至八日再度住院進行手術，現
      仍有鋼釘未拆除、臉部因此變形並罹患中度憂鬱症之事實及日後尋找工作之困
      難，爰再請求一百一十五萬元之精神上之損害賠償，以撫平上訴人所受痛苦。
（三）對造對於他人尚有多筆債權存在，且於本件車禍發生後即將其所有之昂貴車輛
三、證據：除援用第一審所之證據外，補提台北市政府警察局交通警察大隊交通事故
    肇事原因初步分析研判表、臺北市車輛行車事故鑑定委員會鑑定意見書、臺灣士
    林地方法院檢察署檢察官九十一年度偵字第三六二五號聲請簡易判決處刑書、臺
    灣士林地方法院九十一年度簡字第五二○號刑事簡易判決書、王浩威醫師所開立
    之精神狀況評估說明書、新光產物保險股份有限公司匯款賠付對帳單、臺灣臺北
    地方法院臺北簡易庭九十年度北簡字第一一○八號宣示判決筆錄及判決確定證明
    書、八十九年度北簡字第一六一七七號宣示判決筆錄及判決確定證明書、臺灣臺
    北地方法院九十年度促字第二六○二號支付命令及支付命令確定證明書為證，並
    聲請向臺北市立忠孝醫院及行政院衛生署花蓮醫院查詢關於上訴人甲○○喪失勞
    動能力之日數。
乙、上訴人乙○○方面：
一、聲明
（一）上訴聲明：
  １、原判決不利於上訴人部分廢棄。
  ２、右廢棄部分，對造在第一審之訴及假執行之聲請均駁回。
（二）答辯聲明：上訴駁回。
二、陳述：除與原判決記載相同者，玆引用外，補稱略以：
（一）上訴人並無原審法院所認違反道路交通安全規則第八十九條第一項第六款及第
      一百零六條第五款規定之情事，無須負本件車禍過失之責：
      上訴人所駕駛之車輛原停放於台北市○○區○○路近重陽路一一五巷口工廠對
      面，嗣上訴人起步欲迴轉至對向車道時，因車道過窄，無法一次迴轉完成，故
      轉彎過車道分隔線至對向車道後暫停，並顯示左轉燈，等待同向之直行車輛通
      過後，後退再次進行迴轉。原審法院亦已肯認上訴人於本件車禍發生當時已開
      始迴轉之動作，且認上訴人迴轉需相當時間並佔據大部分之車道，如此即可推
      知上訴人於本件車禍發生當時，實已花費一段時間為迴轉動作；則依上訴人所
      駕駛之車輛於本件車禍發生後橫停於該處和一般車輛迴轉之半徑衡之，上訴人
      於本件車禍當時尚未完成迴轉之動作，可證對造早應看見上訴人之迴車動作而
      應可採取停止或迴避之動作，而其竟直接撞及上訴人之車輛，足見係因對造欲
      超車，車速過快而無法停車等待，僅能轉向閃躲，才會在對向車道上與上訴人
      之車輛發生擦撞，原審法院就對造於本件車禍當時車速是否過快乙事，並未詳
      加調查，亦有違誤。本件車禍發生前，上訴人既已遵守道路交通安全規則之規
      定於迴轉前已注意應注意之義務，而本件車禍發生時，係於上訴人已為迴轉動
      作一段時間之後，因此原審法院以已相隔一段時間後之結果，來認定上訴人行
      為最初時違反相關規定而認定上訴人應有過失，其認事用法有待商榷。上訴人
      實已依道路交通安全規則之規定，為一切必要之注意行為，自無須負擔本件車
      禍之過失責任。
（二）原審法院判命上訴人需負責之損害賠償金額亦不合理：
  １、原審法院認上訴人就本件車禍應負過失責任比例百分之七十，故判命上訴人應
      分別賠償對造醫療費用十九萬四千七百九十九元、交通費用一萬四千五百六十
      元、看護費用三萬九千九百元、薪資損失九萬零三百元、非財產上損害賠償三
      十五萬元及其他增加生活上需要之支出五千六百元等，合計六十九萬五千一百
      五十九萬元。然上訴人既如前述對於本件車禍之發生無任何過失，自無須負任
      何賠償責任。
  ２、關於交通費用方面，原審法院僅以被上訴人所提供之一張計程車收費收據，即
      論定所有之交通費，是否適當，實有相當可議之處。蓋該收據中除以手寫之金
      額、車號及駕駛員姓名外，其餘有關日期、路程等，皆未有記載，難用以證明
      其係對造自其家中搭乘計程車至臺北市立忠孝醫院所需之車資，又對造僅提出
      車費收據一張，實無法依此即得推論對造所花費全部之交通費用，原審法院憑
      該計程車費收據即論定對造所花費之交通費用，難令人信服。
  ３、就對造請求非財產上之損害賠償方面，法院於決定賠償數額之際，除考量被害
      人精神所受之損害外，亦應就被害人之財務狀況予以衡量為是，否則判命早已
      無資力之加害人為高額之賠償，徒然增加另一可憫之人外，實對被害人無任何
      實益可言。上訴人現已無高額賠償之資力，並提出相關證物以為佐證，原審法
      院對此未加斟酌，即判命上訴人應賠償對造非財產上之損害三十五萬元，是否
      真已就對造受害之情形及雙方之資力詳為考量，實有疑義。
三、證據：除援用第一審所提之證據外，補提長庚紀念醫院診斷證明書（乙種）為證
    。
丙、本院依職權調閱臺灣士林地方法院九十一年度簡字第五二○號刑事案件全卷（含
    臺灣士林地方法院檢察署九十一年度偵字第三六二五號、他字第二三九號卷）、
    並函查臺北市立忠孝醫院評估上訴人甲○○於該院住院期間共需僱請看護之日數
    ？及以上訴人甲○○在西餐廳工作性質（廚房及外場兼有）應停止工作時間為若
    干？且請該院說明來文所稱上訴人甲○○「需看護工之日數為三十二天」和「手
    術後六個月內需專人照顧」其意義為何，及其上揭說明與該院函覆原法院稱上訴
    人甲○○「須專人照料壹個月，建議半年之內不能久站及負重工作」間應如何解
    釋？另函查行政院衛生署花蓮醫院關於依上訴人甲○○之病情，需否僱請看
    顧及所需照顧日數為何。
    理      由
一、上訴人甲○○起訴主張：上訴人乙○○於九十年九月九日上午七時四十分許，駕
    駛車牌號碼Ｑ五－二一○八號自小客車，自台北市○○區○○路近重陽路一一五
    巷口工廠對面起步欲迴轉至對向時，本應注意起步前應顯示方向燈，注意前後左
    右有無障礙或車輛行人，並應讓行進中之車輛行人優先通行，且汽車迴車前，應
    暫停並顯示左轉燈光，看清無來往車輛，始得迴轉，而依當時情形，又無不能注
    意之情事，竟疏於注意左後方來車，貿然迴轉，適上訴人甲○○騎乘之ＢＥＬ－
    五六三號重機車自左後側同向駛至上開地點，因閃躲不及，前車頭撞擊上訴人乙
    ○○車輛左後車門，致上訴人甲○○人車倒地，受有左髕骨骨折、右股骨骨折、
    右脛骨骨折、左遠端橈骨骨折、上、下頷骨等傷害，上訴人乙○○業經台灣士林
    地方法院九十一年度簡字第五二○號刑事判決判處有期徒刑三月確定，爰依民法
    第一百八十四條第一項前段、第一百九十一條之二、第一百九十三條第一項及第
    一百九十五條第一項規定請求命上訴人乙○○賠償醫療費用二十七萬八千一百十
    二元、醫療器具八千元、交通費用二萬零八百元、看護費用二十四萬五千一百元
    、喪失勞動能力二十萬八千五百五十元、慰撫金二百五十萬元，合計三百二十六
    萬五百六十二元及起訴狀繕本送達翌日起至清償日止按年息百分之五計算之利息
    之判決（其中醫療費用十九萬四千七百九十九元、醫療器具五千六百元、交通費
    用一萬四千五百六十元、看護費用三萬九千九百元、喪失勞動能力九萬零三百元
    、慰撫金三十五萬元，共計六十九萬五千一百五十九元及自九十一年八月八日起
    至清償日止按年息百分之五計算之利息部分，經原審判命上訴人乙○○給付，上
    訴人甲○○提起上訴僅請求上訴人乙○○應再給付一百五十六萬五千四百零三元
    及其法定利息，至其餘敗訴之一百萬元部分，未據上訴人甲○○上訴聲明不服；
    而上訴人乙○○則就上揭原審判命其給付六十九萬五千一百五十九元及法定利息
    部分，提起上訴。）
二、上訴人乙○○則以：其並無違反道路交通安全規則第八十九條第一項第六款及第
    一百零六條第五款規定之情事，其已依道路交通安全規則之規定為一切必要之注
    意行為，無需負擔本件車禍之過失責任。又其就本件車禍之發生並無過失責任，
    則其亦無需負擔任何損害賠償責任。至損害賠償金額方面，原審法院僅以上訴人
    甲○○提出計程車收費收據一紙認定其因本件車禍所支出之全部交通費用，難以
    令人信服；且未斟酌上訴人乙○○是否仍有資力負擔本件車禍之損害賠償責任，
    逕命其賠償上訴人甲○○非財產上之損害，亦有違誤等語，玆為抗辯。
三、經查：上訴人乙○○於上揭時地駕駛車牌號碼Ｑ五－二一○八號自小客車迴轉時
    ，與上訴人甲○○騎乘之ＢＥＬ－五六三號重型機車相撞，上訴人甲○○機車前
    車頭撞及上訴人乙○○車輛之左後車門，致上訴人甲○○人車倒地，受有左髕骨
    骨折、右股骨骨折、右脛骨骨折、左遠端橈骨骨折、上、下頷骨等情，有臺北市
    立忠孝醫院診斷證明書、驗傷診斷書及行政院衛生署花蓮醫院診斷證明書等件為
    證，並經本院依職權調閱臺灣士林地方法院九十一年度簡字第五二○號卷（含臺
    灣士林地方法院檢察署九十一年度偵字第三六二五號卷），查核屬實。另上訴人
    乙○○於本件車禍發生後，曾送與上訴人甲○○慰問金六千元，此六千元屬於贈
    與性質，不列入損害賠償範圍之扣除金額等情，為兩造所不爭執（見本院卷第一
    二九頁之準備程序筆錄），堪信此部分之事實為真正。
四、本件經本院於九十三年一月七日與兩造整理並協議簡化之爭點為：（見本院卷第
    一一○頁之準備程序筆錄）
（一）兩造對於本件車禍是否應負過失之責？
（二）如兩造均應負過失之責，其過失比例如何？
（三）上訴人甲○○請求上訴人乙○○給付之左列金額究為若干始為合理？
  １、醫療費用。
  ２、交通費用。
  ３、看護費用。
  ４、其他增加生活上需要之支出。
  ５、勞動能力之損失。
  ６、非財產上之損害賠償。
    爰分述之如下：
五、兩造對於本件車禍是否應負過失之責？
（一）按「起步前應顯示方向燈，注意前後左右有無障礙或車輛行人，並應讓行進中
      之車輛行人優先通行」、「汽車迴車前，應暫停並顯示左轉燈光或手勢，看清
      無來往車輛，並注意行人通過，始得迴轉」，道路交通安全規則第八十九條第
      一項第六款、第一百零六條第五款分別定有明文。又「駕駛人駕駛汽車，應遵
      守道路交通標誌、標線、號誌之指示」、「汽車行駛時，駕駛人應注意車前狀
      況，並隨時採取必要之安全措施」，道路交通安全規則第九十條、第九十四條
      第三項亦詳有明文。
（二）經查：依臺灣士林地方法院檢察署九十一年度他字第二三九號卷所附道路交通
      事故調查報告表之現場圖，及現場照片（見該卷第二一至第二五頁）所示，本
      件車禍肇事路段雙向均為單線道，路幅非寬，迴轉空間不大，上訴人乙○○於
      該處迴車，需相當之時間並佔據大部分之車道，而上訴人乙○○駕駛之車輛肇
      事後橫停於對向車道上，依一般車輛迴轉半徑衡之，其於肇事當時應未完成迴
      轉動作，其於迴車時，本應注意正常行駛中之車輛，避免發生碰撞之危險，竟
      疏未注意，冒然迴車，且依道路交通事故調查報告表所載當時天候晴朗、路面
      無缺陷、無障礙物、視距良好等情形，又無不能注意之情事，竟疏於注意讓行
      進中之車輛先行，貿然迴轉，顯有違反上述道路交通安全規則第八十九條第一
      項第六款、第一百零六條第五款之規定，其有過失甚明，且上訴人乙○○之過
      失，致上訴人甲○○人車倒地，受有左髕骨骨折、右股骨骨折、右脛骨骨折、
      左遠端橈骨骨折、上、下頷骨等傷害，復有相當因果關係，此有臺北市車輛行
      車事故鑑定委員會，及臺灣士林地方法院九十一年度簡字第五二○號刑事判決
      亦同此認定，業據本院依職權調閱上開卷宗查核屬實，堪認上訴人乙○○對本
      件車禍應負過失之責無疑。
（三）至上訴人甲○○就本件車禍是否有過失？依上揭道路交通事故調查報告表之現
      場圖暨照片所示，本件車禍發生後，上訴人乙○○駕駛之車輛左後視鏡破裂掉
      落、左後門凹、左側車身撞痕、前引擎凹，橫停於對向車道上，而上訴人甲○
      ○騎乘之機車則車頭全毀、右側倒地痕，玻璃碎片散落於自用小客車左後車門
      下方之對向車道，是二車撞擊點應係在該散落物所在之對向車道上。而上訴人
      甲○○騎乘機車行經該處，本應注意遵循行車方向，並注意車前狀況，隨時採
      取必要之安全措施，且依當時情形，並無不能注意之情事，竟疏未注意，跨越
      車道分隔線，撞及正在對向車道迴轉上訴人乙○○之車輛，顯背於道路交通安
      全規則第九十條、第九十四條之規定，其對於本件車禍結果之發生亦有過失，
      且兩造之過失，併為本件損害發生之共同原因。上訴人甲○○主張依台北市車
      輛行車事故鑑定委員會之鑑定意見其無過失等語，應不足採。
六、如兩造均應負過失之責，其過失比例如何？
（一）按損害之發生或擴大，被害人與有過失者，法院得減輕賠償金額，或免除之」
      ，民法第二百十七條第一項定有明文。
（二）本件車禍之發生上訴人乙○○固有如所述之過失，然依上所述，上訴人甲○○
      亦有與有過失之責，且同為本件損害發生之共同原因。本院爰審酌前開車禍發
      生兩造過失之情節，認上訴人乙○○應負過失比例，應較上訴人李交通為重，
      爰認上訴人乙○○應負過失比例為百分之七十，而上訴人甲○○之過失比例則
      為百分之三十。
七、上訴人甲○○請求上訴人乙○○給付之左列金額究為若干始為合理？
（一）醫療費用：
  １、上訴人甲○○主張其因前開車禍受傷，共支出醫療費用四十八萬零八百零七元
      （包括陶瓷牙橋及牙套三萬七千五百元），其中自負額為十三萬一千一百四十
      五元、健保給付為三十四萬九千六百六十二元，扣除全民健康保險之保險人得
      代位向強制汽車責任險保險人請求之醫療給付二十萬元，上訴人甲○○得向上
      訴人乙○○請求之醫療費用為二十七萬七千四百四十七元等語。
  ２、經查依上訴人甲○○所提之臺北市立忠孝醫院醫療費用收據影本六十一件（其
      中九十一年一月九日二張醫療單據健保卡格數相同，顯屬重覆）、門診收費收
      據影本一件、行政院衛生署花蓮醫院收據影本一件、住院收據影本二件、馬偕
      紀念醫院醫療單據影本一件加總後，除陶瓷牙橋及牙套三萬七千五百元以外，
      其他醫療費用總額應為四十四萬四千一百四十四元（包含自負額十三萬一千一
      百四十五元及健保給付三十一萬二千九百九十九元，元以下四捨五入），扣除
      非屬醫療上必要費用之九十年十月六日證明書費一百四十元、同年十一月二十
      一日證明書費五十元、九十一年五月六日證明書費九十元、同年一月九日證明
      書費四百元及四百八十元、九十二年三月七日證明書費一千二百四十元、九十
      年十一月五日、同年十二月五日、九十一年二月六日、同年三月四日、同年四
      月八日、同年五月二十三日、同年五月二十四日、同年六月三日、同年七月一
      日、同年七月八日、同年八月十九日、同年九月九日證明書費各八十元，共計
      三千三百六十元，其餘醫療費用四十四萬零七百八十四元（包括自負額十二萬
      七千七百八十五元及健保給付三十一萬二千九百九十九元），依原告所受傷害
      情形及各收據載明醫療項目觀之，均為治療上之必要費用，並為上訴人乙○○
      所不爭執，應堪認定。
  ３、「受害人因汽車交通事故致身體傷害，保險人或財團法人汽車交通事故特別補
      償基金就其必須且實際支出之相關醫療費用，為傷害醫療給付。但每人每一事
      故傷害醫療給付總額，以新臺幣二十萬元為限」、「受害人接受全民健康保險
      提供之給付，由全民健康保險之保險人依全民健康保險法第八十二條規定，向
      強制汽車責任保險之保險人代位請求」，強制汽車責任保險給付標準第二條第
      一項、第四項定有明文，又「保險法第一百三十五條準用第一百零三條規定，
      傷害保險之保險人固不得代位行使被保險人對於加害人之損害賠償請求權，惟
      全民健康保險法第八十二條規定：『保險對象因汽車交通事故，經本保險提供
      醫療給付者，本保險之保險人得向強制汽車責任保險之保險人代位請求該項給
      付。』全民健康保險法為保險法之特別法，依特別法優於普通法之原則，全民
      健康保險法第八十二條應優先於保險法第一百三十五條、第一百零三條之規定
      而為適用。從而，全民健康保險之被保險人因汽車交通事故，經全民健康保險
      提供醫療給付者，全民健康保險之保險人自得向強制汽車責任保險之保險人代
      位請求該項給付。而依強制汽車責任保險法第三十條規定，於該範圍內，加害
      人或強制汽車責任保險之被保險人之損害賠償責任即因而解免，全民健康保險
      被保險人對於加害人之損害賠償請求權亦因而喪失」（最高法院八十八年度臺
      上字第三五三號判決意旨參照）。本件上訴人乙○○駕駛之車牌號碼Ｑ五─二
      一○八號自用小客車有投保強制汽車責任險，此為兩造所不爭執，揭諸前揭法
      條及判決意旨，上訴人甲○○因參加全民健康保險而獲得醫療保險給付，於二
      十萬元之範圍內，全民健康保險法之保險人中央健康保險局得代位上訴人甲○
      ○向強制汽車責任保險之保險人請求，此部分之醫療費用，上訴人甲○○自不
      得向上訴人乙○○請求。至逾二十萬元未由中央健康保險局代位部分，上訴人
      甲○○之損害賠償請求權，不因受領該給付而喪失，其仍有請求權。（最高法
      院六十八年台上字第四二號判例參照）
  ４、綜上所述，上訴人甲○○得向上訴人乙○○請求之醫療費用，依過失比例減輕
      後，於十九萬四千七百九十九元之範圍內核屬有據（{自負額127785+健保給付
      312999-扣除額200000+陶瓷牙橋及牙套37500}ｘ70% =194799，元以下四捨五
      入），逾此部分之請求即屬過高。
（二）交通費用：
      上訴人甲○○主張其因本件車禍自住處往返忠孝醫院就診五十二次，每次來回
      四百元，增加車資支出二萬零八百元，並提出紅螞蟻交通有限公司計程車計費
      收據影本一件為證。查上訴人甲○○居住於臺北縣汐止市，忠孝醫院位於臺北
      市○○區○○路八十七號，往返車資四百元，尚非過當，而上訴人甲○○因本
      件車禍赴醫就診至少五十二次，有上揭醫療費收據可考，其因受傷行動不便，
      本院認其增加支出交通費用，核屬必要，依過失比例減輕後，上訴人甲○○請
      求之交通費用於一萬四千五百六十元之範圍內（400ｘ52ｘ70%=14560），應予
      准許。
（三）看護費用：
   １、上訴人甲○○主張其因本件車禍無法自由活動，生活起居須賴父母兄姐輪流
       請假照顧，自九十年九月九日車禍起至九十一年三月二十四日拔除鋼釘，共
       計一百二十九日，另上訴人於九十二年三月五日至八日住院手術，須專人照
       料一個月，計三十日，總計一百五十九日，受有三十萬二千一百元之損害，
       爰僅以上訴人甲○○起訴主張之一百二十九日計算，共計請求上訴人乙○○
       給付其二十四萬五千一百元等語。
   ２、按「親屬間之看護，縱因出於親情而未支付該費用，然其所付出之勞力，顯
       非不能以金錢為評價，此種基於身分關係之恩惠，自不能加惠於加害人，而
       應比照一般看護情形，認被害人受有相當看護費之損害，命加害人賠償，始
       符民法第一百九十三條第一項所定『增加生活上需要』之意旨」（最高法院
       八十九年度臺上字第一七四九號判決要旨參照）。查上訴人甲○○因左遠端
       橈骨骨折、左膝髕骨骨折、右股骨骨折、右脛骨骨折及顱骨骨折於九十年九
       月九日急診入院，並三次入院住院天數共三十二天，手術後六個月內需專人
       照顧（住院期間需專人照顧，出院後則可由家屬照顧），又依忠孝醫院院內
       合約之看護中心所訂看護費用日額為一千九百元等情，有臺北市忠孝醫院九
       十二年三月十八日北市忠醫歷字第○九二六○一七七九○○號（見原法院卷
       第七頁）、九十二年十月八日北市忠醫歷字第○九二六○七三○三○○號（
       見本院卷第一○一頁）及九十三年一月二十九日北市忠醫歷字第○九三六○
       ○五七三○○號（見本院卷第一一九頁）函復明確，另上訴人甲○○於九十
       二年三月五日至行政院衛生署花蓮醫院拔除骨內固定物，依病情術後不需僱
       請看
       ○九二○○○六○二五號函在卷可憑（見本院卷第一○○頁），是以上訴人
       甲○○起訴主張以一百二十九日計算尚稱合理，依過失比例減輕後，上訴人
       甲○○請求賠償之看護費用，於十七萬一千五百七十元之範圍內（1900ｘ129
       ｘ70% =171570），核屬適當，逾此範圍之請求即屬過高。
（四）其他增加生活上需要之支出：
      上訴人甲○○主張其因傷購買醫療器材膝支架一個，支出六千五百元，復購買
      托手板一個，支出一千五百元，共計八千元，有上訴人乙○○不爭執之統一發
      票、送貨單等影本各一件為證，依上訴人甲○○傷勢衡之，核屬必要，依過失
      比例減輕後，於五千六百元之範圍內（{6500+1500}ｘ70%=5600），應予准許
      。
（五）勞動能力損失：
  １、上訴人甲○○主張其因本件車禍無法繼續工作，自九十年九月九日起至九十一
      年六月三十日止，共九點七個月；另上訴人於九十二年三月五日至八日住院手
      術，半年之內仍不能久站及負重工作，總計十五點七個月，以起訴主張之九點
      七個月計算、其受有薪資二十萬八千五百五十元之損失等語。
  ２、查上訴人甲○○於本件車禍前任職於星期五股份有限公司擔任廚房人員工作，
      月薪二萬一千五百元乙節，有上訴人甲○○所提之星期五股份有限公司證明書
      一件為證，而上訴人甲○○因本件車禍接受手術，術後左手左膝右大腿小腿腫
      痛，無法下床活動，建議半年之內不能久站及負重工作等情，有臺北市忠孝醫
      院九十二年三月十八日北市忠醫歷字第○九二六○一七七九○○號函在卷可憑
      ，應認上訴人甲○○於車禍後六個月內所損失之薪資，得認為係因本件車禍所
      生之損害，以其月薪二萬一千五百元計算，並依過失比例減輕後，上訴人甲○
      ○請求賠償之薪資損失於九萬零三百元之範圍內為有理由（21500ｘ6ｘ70% =
      90300），逾此部分之請求即屬無據。
（六）非財產上損害賠償：
      上訴人甲○○因本件車禍受有左髕骨骨折、右股骨骨折、右脛骨骨折、左遠端
      橈骨骨折、上、下頷骨等傷害，於九十年九月九日住院，翌日接受手術以鋼板
      、鋼釘復位固定，同年十月六日出院，同年十月十五日再住院拆除齒間鋼絲，
      翌日出院，九十一年三月二十四日第三度住院手術取出鋼板、鋼釘，同年三月
      二十六日出院，其間往返醫院超過五十次，有前述診斷證明書、醫療單據在卷
      可稽，精神上受有極大痛苦。本院爰審酌上訴人甲○○二專畢業、曾在西餐廳
      工作，月入二萬一千五百元，而上訴人乙○○則高工畢業，在大理石工廠打零
      工（見本院卷第六四、六五頁準備程序筆錄），另上訴人甲○○八十九年度之
      綜合所得為十一萬六千七百七十元、九十年度之綜合所得為六萬四千二百二十
      六元，上訴人乙○○八十九年度之綜合所得為十五萬七千三百十三元、九十年
      度之綜合所得為三千三百七十四元，此有原審向財政部臺北市國稅局士林稽徵
      所及財政部臺灣省北區國稅局瑞芳稽徵所汐止服務處調取兩造之八十九、九十
      年度綜合所得稅申報資料附於原審卷可憑（見原審卷第十頁至第十九頁），上
      訴人甲○○受傷狀況、治療之期間，及其因此所受痛苦之程度等一切情狀，認
      上訴人甲○○受有非財產上損害賠償金額，於五十萬元之範圍內為適當，依過
      失比例減輕後，上訴人乙○○應賠償三十五萬元，逾此數額即屬過高。
（七）綜上，上訴人甲○○得請求上訴人乙○○賠償之金額計有醫療費用十九萬四千
      七百九十九元、交通費用一萬四千五百六十元、看護費用十七萬一千五百七十
      元、其他增加生活上需要支出五千六百元、勞動能力損失九萬零三百元、精神
      慰撫金三十五萬元，合計八十二萬六千八百二十九元，及自起訴狀繕本送達上
      訴人乙○○翌日即九十一年八月八日起至清償日止，按週年利率百分之五計算
      之利息。惟上訴人甲○○於本件車禍發生後，持醫療收據及診斷證明書等已於
      九十二年七月二十四日向新光產物保險股份有限公司領取其機車投保之強制責
      任保險金額十六萬九千九百三十五元（見本院卷第八○、第八一、第一四二頁
      ），此有新光產物保險股份有限公司函文一紙可憑（見本院卷第八六頁），與
      前述上訴人乙○○以其自用小客車投保之強制汽車責任險，於二十萬元之範圍
      內，中央健康保險局代位上訴人甲○○向強制汽車責任保險之保險人請求乙節
      ，為二份不同之保險契約，依強制汽車責任保險法第三十條規定該保險金，應
      視為加害人或被保險人損害賠償金額之一部分，加害人或被保險人受賠償請求
      時得扣除之，上訴人主張不得再行扣除等語，顯不足採，是以於扣除該巳領取
      之保險金額後，上訴人甲○○得請求上訴人乙○○賠償之金額為六十五萬六千
      八百九十四元（000000-000000=656894）。
八、按「因故意、過失不法侵害他人之權利者，負損害賠償責任」，「汽車、機車或
    其他非依軌道行駛之動力車輛，在使用中加損害於他人者，駕駛人應賠償因此所
    生之損害」，「不法侵害他人之身體或健康者，對於被害人因此喪失或減少勞動
    能力或增加生活上之需要時，應負損害賠償責任」「不法侵害他人之身體、健康
    、名譽、自由、信用、隱私、貞操，或不法侵害其他人格法益而情節重大者，被
    害人雖非財產上之損害，亦得請求賠償相當之金額」，民法第一百八十四條第一
    項前段、第一百九十一條之二、第一百九十三條第一項、第一百九十五條第一項
    前段別定有明文。本件上訴人乙○○因駕車過失撞及上訴人甲○○致其受傷之事
    實，已如前述，上訴人甲○○自得依上揭規定請求上訴人乙○○負損害賠償之責
    。次按「給付無確定期限者，債務人於債權人得請求給付時，經其催告而未為給
    付，自受催告時起，負遲延責任，其經債權人起訴而送達訴狀，或依督促程序送
    達支付命令，或為其他相類之行為者，與催告有同一之效力」，「遲延之債務，
    以支付金錢為標的者，債權人得請求依法定利率計算之遲延利息」，民法第二百
    二十九條第二項、第二百三十三條第一項前段亦分別定有明文。從而，上訴人甲
    ○○依上揭規定，請求上訴人乙○○賠償醫療費用十九萬四千七百九十九元、交
    通費用一萬四千五百六十元、看護費用十七萬一千五百七十元、其他增加生活上
    需要支出五千六百元、勞動能力損失九萬零三百元、精神慰撫金三十五萬元，並
    扣除已領取之強制責任保險金十六萬九千九百三十五元，合計六十五萬六千八百
    九十四元，及自起訴狀繕本送達上訴人乙○○翌日即九十一年八月八日起至清償
    日止，按週年利率百分之五計算之法定遲延利息部分，為有理由，應予准許。逾
    上開範圍之請求，為無理由，應予駁回。原審就上開不應准許部分，為上訴人甲
    ○○敗訴之判決，並駁回其假執行之聲請，並無不合，上訴意旨求予廢棄改判，
    為無理由，應駁回其上訴。至上訴人乙○○上訴部分，原審就超過上開應准許部
    分，為上訴人乙○○敗訴之判決，並為假執行之宣告，自有未洽。上訴意旨就此
    部分指摘原判決不當，求予廢棄改判，為有理由。至於上開應准許部分，原審判
    命上訴人乙○○給付，並為假執行之宣告，核無違誤，上訴人乙○○上訴意旨，
    就此部分，仍執陳詞，指摘原判決不當，求予廢棄，為無理由，應駁回其上訴。
九、本件事證已臻明確，兩造其餘之攻擊、防禦方法，核與判決結果不生影響，爰毋
    庸一一論述，併此敘明。
十、據上論結，本件上訴人甲○○之上訴為無理由，上訴人乙○○之上訴為一部有理
    由，一部無理由，依民事訴訟法第四百五十條、第四百四十九條第一項、第七十
    九條、第七十八條，判決如主文。
中　　　華　　　民　　　國　　九十三　　年　　　三　　　月　　三十一　　日
                                  民事第十六庭
                                        審判長法  官  許  正  順
                                              法  官  翁  昭  蓉
                                              法  官  陳  邦  豪
正本係照原本作成。
甲○○如不服本判決，應於收受送達後二十日內向本院提出上訴書狀，其未表明上訴
理由者，應於提出上訴後二十日內向本院補提理由書狀（均須按他造當事人之人數附
繕本）上訴時應提出委任律師或具有律師資格之人之委任狀；委任有律師資格者，另
應附具律師資格證書及釋明委任人與受任人有民事訴訟法第四百六十六條之一第一項
但書或第二項（詳附註）所定關係之釋明文書影本。
乙○○不得上訴。
中　　　華　　　民　　　國　　九十三　  年　　　四　　　月　　　一　　　日
　　　　　　　　　　　　　　　　　　　　　　　書記官  張  淑  芬
附註：
民事訴訟法第四百六十六條之一（第一項、第二項）：
對於第二審判決上訴，上訴人應委任律師為訴訟代理人。但上訴人或其他法定代理人
具有律師資格者，不在此限。
上訴人之配偶、三親等內之血親、二親等內之姻親，或上訴人為法人、中央或地方機
關時，其所屬專任人員具有律師資格並經法院認為適當者，亦得為第三審訴訟代理人
。
